ACORDAO-COMPLETO-2388853

ACÓRDÃO 636/2020 ATA 2/2020 - SEGUNDA CÂMARA

VISTOS, relatados e discutidos estes autos de aposentadoria deferida em favor de Tuneo Uchida pelo Instituto Federal de Educação, Ciência e Tecnologia de São Paulo – SP;
	ACORDAM os Ministros do Tribunal de Contas da União, reunidos em Sessão da 2ª Câmara, nos termos do art. 71, III e IX, da Constituição de 1988, dos arts. 1º, V, 39, II, e 45 da Lei nº 8.443, de 1992, e dos arts. 260, § 1º, e 262, § 2º, do RITCU, ante as razões expostas pelo Relator, em: 
	9.1. considerar ilegal o ato inicial de aposentadoria em favor de Tuneo Uchida (à Peça 2 sob o nº 53452/2019) , negando-lhe o respectivo registro;
	9.2. dispensar o ressarcimento das quantias percebidas indevidamente, mas de boa-fé, em consonância com a Súmula nº 106 do TCU;
	9.3. determinar que, no prazo de 15 (quinze) dias contados da ciência desta deliberação, o Instituto Federal de Educação, Ciência e Tecnologia de São Paulo – SP adote as seguintes medidas:
9.3.1. faça cessar os pagamentos decorrentes do ato ora considerado ilegal pelo item 9.1 deste Acórdão, sob pena de responsabilidade solidária da autoridade administrativa omissa, nos termos do art. 71, IX, da Constituição de 1988 e do art. 262, caput, do RITCU;
9.3.2. dê ciência do inteiro teor desta deliberação ao interessado, alertando-o de que o efeito suspensivo proveniente da eventual interposição de recurso junto ao TCU não o eximirá da devolução dos valores percebidos indevidamente após a notificação, diante do não provimento desse recurso, devendo encaminhar os comprovantes da correspondente notificação ao TCU no prazo de 30 (trinta) dias; 
	9.3.3. encaminhe a este Tribunal, nos termos do art. 262, § 2º, do RITCU, o novo ato de concessão da aludida aposentadoria, sem a ilegalidade indicada nesta deliberação, para que seja submetido à apreciação pelo TCU, na forma do art. 260, caput, do RITCU;  
	9.4. determinar que a unidade técnica adote as seguintes medidas:
	9.4.1. envie a cópia do presente Acórdão, com o Relatório e o Voto, ao Instituto Federal de Educação, Ciência e Tecnologia de São Paulo – SP, para ciência e adoção das providências cabíveis; e
	9.4.2. arquive o presente processo, sem prejuízo de promover o monitoramento da determinação proferida pelo item 9.3 deste Acórdão, representando ao TCU, se necessário.

Aposentadoria deferida em favor de Tuneo Uchida pelo Instituto Federal de Educação, Ciência e Tecnologia de São Paulo  SP, com o parecer do controle interno pela legalidade.

Segunda Câmara

Instituto Federal de Educação, Ciência e Tecnologia de São Paulo - SP.

3. Interessado: Tuneo Uchida (CPF XXX.043.978-XX).

13.1. Ministros presentes: Ana Arraes (Presidente), Augusto Nardes, Aroldo Cedraz e Raimundo Carreiro.
13.2. Ministro-Substituto presente: André Luís de Carvalho (Relator).

ANDRÉ DE CARVALHO

Trata-se de aposentadoria deferida em favor de Tuneo Uchida pelo Instituto Federal de Educação, Ciência e Tecnologia de São Paulo – SP, com o parecer do controle interno pela legalidade.
Após a análise final do feito, o auditor federal da Sefip lançou o seu parecer conclusivo à Peça 4, com a anuência, por delegação de competência, do diretor da unidade técnica (Peça 5) , nos seguintes termos:
“ (...) EXAME TÉCNICO
Procedimentos aplicados
3. Os procedimentos para exame, apreciação e registro de atos de pessoal encontram-se estabelecidos na Instrução Normativa TCU 78/2018 e na Resolução TCU 206/2007. Essas normas dispõem que os atos de pessoal disponibilizados por meio do e-Pessoal devem ser submetidos previamente a críticas automatizadas, com base em parâmetros predefinidos.
4. As críticas das informações cadastradas na etapa de coleta do ato foram elaboradas e validadas levando-se em conta as peculiaridades de cada ato. Os itens verificados nessa etapa são inerentes a dados cadastrais, fundamentos legais, mapa de tempo, ficha financeira, assim como eventuais ocorrências de acumulação. Trata-se de verificações abrangentes, minuciosas e precisas e sem a necessidade de ação humana e, portanto, menos suscetível a falhas. As críticas aplicadas estão discriminadas no sistema, no Menu e-Pessoal, opção ‘Crítica’, que podem ser acessadas mediante concessão de perfil específico a servidores do TCU responsáveis pela análise.
5. Além das críticas automatizadas, há verificação humana adicional no caso de haver alertas do sistema ou informações não formatadas, como esclarecimentos do gestor ou do controle interno.  
6. As críticas também consideram os registros do Sistema Integrado de Administração de Recursos Humanos (Siape) . O Siape disponibiliza informações atualizadas sobre as parcelas que integram os proventos, diferentemente, portanto, do e-Pessoal, que informa as parcelas no momento do registro do ato. 
7. Essa confrontação com o Siape fornece uma visão atual e verdadeira da situação, o que permite descaracterizar irregularidades e inconsistências que, embora constantes do e-Pessoal, já foram corrigidas.
8. As verificações detectadas no ato encontram-se discriminadas na aba de pendências do ato no sistema e-Pessoal, bem como no espelho do ato contemplado por esta instrução.
Exame das Constatações
9.	Ato: 53452/2019 - Interessado: TUNEO UCHIDA - CPF: XXX.043.978-XX
9.1. Parecer do Controle Interno: considerar o ato Legal.
9.2. Por intermédio de análises realizadas por esta Unidade Técnica no presente ato, não se constatou irregularidade que obste a chancela pela legalidade.
9.3. Encaminhamento do ato: 
9.3.1. Considerar LEGAL e conceder registro do ato de TUNEO UCHIDA. 
CONCLUSÃO
10. A abrangência e a profundidade das verificações levadas a efeito fundamentam convicção de que o ato 53452/2019 pode ser apreciado pela legalidade, em razão de não terem sido encontradas irregularidades no ato, de acordo com o item Exame das Constatações desta instrução.
PROPOSTA DE ENCAMINHAMENTO
11. Ante o exposto, com fundamento no art. 71, inciso III, da Constituição Federal, no art. 1º, inciso V, e art. 39, incisos I e II, da Lei 8.443/1992, no art. 260 do Regimento Interno do Tribunal de Contas da União, propõe-se: 
11.1. Considerar LEGAL e conceder o registro do ato de TUNEO UCHIDA”.
Enfim, por intermédio do Exmo. Sr. Procurador Rodrigo Medeiros de Lima, o Ministério Público junto ao TCU (MPTCU) divergiu da aludida proposta da unidade técnica, consignando, para tanto, o seu parecer à Peça 9 nos seguintes termos:
“ (...) 2. Após a aplicação das críticas automáticas, a Secretaria de Fiscalização de Pessoal (Sefip) propôs considerar o ato legal e conceder o respectivo registro (peças 4-5) .
3. Consta no ato que a concessão teve por fundamento o inciso I do § 1º do art. 40 da Constituição Federal, na redação dada pela Emenda Constitucional (EC) 41/2003, combinado com a Lei 10.887/2004: ‘Aposentadoria por invalidez permanente com proventos integrais, decorrente de acidente em serviço, moléstia profissional ou doença grave, contagiosa ou incurável, na forma da lei, ocorrida após 31/12/2003 (média das remunerações) . Vigência de 20/2/2004 em diante’ (Peça 2, p. 2) . Exatamente esse o fundamento utilizado na Portaria 1.119/2019 que concedeu a aposentação, consoante se vê na cópia do Diário Oficial da União nº 65, de 4/4/2019 (peça 8) .
4.	Consulta ao Siape revela que, de fato, a aposentadoria foi concedida com proventos integrais e está sendo calculada pela média das remunerações (peças 6 e 7) .
5. Todavia, observa-se que se aplicam à aposentadoria em análise as disposições da Emenda Constitucional (EC) 70, de 29/3/2012, que impõem proventos integrais, tendo em vista que o ex-servidor ingressou no serviço público em 17/8/1992 (peça 6) , e que a invalidez permanente decorre de doença especificada em lei, consoante laudo médico pericial juntado ao ato de aposentadoria em exame (peça 2, p. 6) .
6.	A partir da EC 70/2012, a EC 41, de 19/12/2003, passou a vigorar acrescida do art. 6ºA, o qual dispõe que o servidor da União, dos Estados, do Distrito Federal e dos Municípios, incluídas suas autarquias e fundações, que tenha ingressado no serviço público até a data de publicação da EC 41 e que tenha se aposentado ou venha a se aposentar por invalidez permanente, com fundamento no inciso I do § 1º do art. 40 da Constituição Federal, tem direito a proventos de aposentadoria calculados com base na remuneração do cargo efetivo em que se der a aposentadoria, na forma da lei, não sendo aplicáveis as disposições constantes dos §§ 3º, 8º e 17 do art. 40 da Constituição Federal.
7.	Como se vê, a EC 70/2012 afastou expressamente a aplicação da média das remunerações (§ 3º do art. 40 da Constituição Federal, na redação dada pela EC 41/2003) no cálculo dos proventos de aposentadoria para os servidores que se aposentaram ou venham a se aposentar com fundamento no inciso I do § 1º do art. 40 da Constituição Federal, na redação dada pela EC 41/2003.
8. Além disso, O parágrafo único do mesmo dispositivo constitucional acrescenta aplicar-se o disposto no art. 7º da EC 41/2003 (reajuste com paridade) ao valor dos proventos de aposentadorias concedidas nas circunstâncias acima apresentadas, observando-se igual critério de revisão às pensões derivadas dos proventos desses servidores.
9. Desse modo, considerando que a aposentadoria está dando ensejo a pagamentos irregulares, uma vez que a concessão não observou as disposições da EC 70/2012, este representante do Ministério Público de Contas da União propõe a ilegalidade e negativa de registro do ato em apreço, e sugere esclarecer ao órgão jurisdicionado que a concessão poderá prosperar mediante a emissão de novo ato, livre das irregularidades apontadas.
10. Por fim, observa-se que o ato de aposentadoria em análise foi remetido a este Tribunal em 20/5/2019, de modo que é dispensável a prévia oitiva do interessado, nos termos do Acórdão 587/2011-TCU-Plenário”.
É o Relatório.

não há.

Procurador Rodrigo Medeiros de Lima.

PESSOAL. APOSENTADORIA POR INVALIDEZ PERMANENTE COM OS PROVENTOS INTEGRAIS. CÁLCULO DOS PROVENTOS PELA MÉDIA DAS REMUNERAÇÕES. INTEGRALIDADE DOS PROVENTOS PREVISTA NA EMENDA CONSTITUCIONAL Nº 70, DE 2012. ILEGALIDADE E NEGATIVA DE REGISTRO. DETERMINAÇÕES.

APOSENTADORIA (APOS)

Secretaria de Fiscalização de Pessoal (Sefip).

Trata-se de aposentadoria deferida pelo Instituto Federal de Educação, Ciência e Tecnologia de São Paulo – SP sob as seguintes condições:
	Peça
	Beneficiário
	Data de Nascimento
	Tipo de Ato e de Aposentadoria
	Vigência
	Enviado ao TCU

	2
	Tuneo Uchida
	30/6/1947
	inicial em aposentadoria por invalidez permanente
 (com proventos integrais) 
	4/4/2019
	20/5/2019

Como visto, o controle interno e a Sefip opinaram pela legalidade do referido ato de concessão, tendo o MPTCU proposto, no entanto, a sua ilegalidade, ao observar que, a despeito de a aposentadoria estar fundada art. 40, § 1º, I, da CF88, com a redação da EC nº 41, de 2003, os proventos teriam sido indevidamente calculados pela média das remunerações, nos moldes do art. 1º da Lei nº 10.887, de 2004 (Peças 6 e 8) .
Para esse prisma, o Parquet especial salientou que as disposições da EC nº 70, de 2012, seriam aplicáveis à aludida aposentadoria, devendo o cálculo dos proventos estar baseado na remuneração do respectivo cargo efetivo, na forma da lei, e, assim, não seriam aplicáveis as disposições previstas nos §§ 3º, 8º e 17, do art. 40 da CF88, já que o então servidor teria ingressado no serviço público em 17/8/1992 e a invalidez permanente teria decorrido de doença especificada em lei, como atestado pelo laudo médico pericial juntado ao referido ato (Peça 2, p. 6) .
Incorporo, então, o parecer do MPTCU a estas razões de decidir, salientando que, ao incluir o art. 6º-A, com o seu parágrafo único, na EC nº 41, de 2003, a EC nº 70, de 2012, passou a assegurar que o servidor aposentado por invalidez contasse, como base de cálculo, com a remuneração do respectivo cargo efetivo, e não mais com os salários de contribuição previstos no art. 40, §§ 3º e 17, da CF88 pela original redação da EC nº 41, de 2003.
O TCU deve, pois, determinar que a referida entidade emita o novo ato de concessão para a aludida aposentadoria, sem a irregularidade ora indicada, em sintonia com a jurisprudência do TCU (v.g.: Acórdãos 7.527/2013 11.855/2019, da 1ª Câmara, e Acórdãos 4.921/2013 e 9.205/2017, da 2ª Câmara) .
Enfim, como o aludido ato deu entrada no TCU há menos de cinco anos, em 20/5/2019, pode ser dispensada a prévia oitiva do interessado, em consonância com a jurisprudência do STF (v.g.: MS-25.116 e MS-25.403) e com a jurisprudência do TCU (v.g.: Acórdão 587/2011-TCU-Plenário) .
O TCU deve considerar ilegal, portanto, o ato acostado à Peça 2, negando-lhe o respectivo registro, sem prejuízo, contudo, de dispensar o ressarcimento das quantias percebidas indevidamente, mas de boa-fé, nos termos da Súmula nº 106 do TCU.
Ante o exposto, pugno pela prolação do Acórdão ora submetido a este Colegiado.
	
TCU, Sala das Sessões, em 4 de fevereiro de 2020.
Ministro-Substituto ANDRÉ LUÍS DE CARVALHO 
Relator